【裁判字號】    90,重上更(四),10
【裁判日期】    900410
【裁判案由】    過失致死
【裁判全文】
臺灣高等法院刑事判決                             九十年度重上更(四)字第十號
    上  訴  人
    即  被  告  乙○○
    選任辯護人  曾肇昌
右上訴人因過失致死案件，不服台灣台北地方法院八十四年度交訴字第一七二號，中
華民國八十四年十一月十一日第一審判決（起訴案號：台灣台北地方法院檢察署八十
四年度偵字第一０二四七號），提起上訴，經判決後，由最高法院第四次發回更審，
本院判決如左：
    主  文
原判決撤銷。
乙○○無罪。
    理  由
一、公訴意旨略以：乙○○係基隆汽車客運公司司機，為從事駕駛業務之人。於民國
    （下同）八十四年五月一日十七時許，駕駛ＦＩ─三四０號營業大客車，沿濱海
    公路由基隆往宜蘭方向行駛，途經該路八十八公里五百公尺處之彎道，應注意減
    速慢行，並隨時注意車前狀況，依當時情形，並能注意而疏未注意，於轉彎時，
    以時速七十公里貿然轉彎，而撞及不慎侵入其車道之陳郁馨所駕駛並搭乘客許瓊
    慧之ＦＦ─四０六八號小客車，致陳郁馨顱內出血死亡。因認被告乙○○涉有刑
    法第二百七十六條第二項之業務過失致死罪嫌。
二、訊據上訴人即被告乙○○，堅決否認有業務過失致死之犯行，辯稱：我當時車速
    僅時速六十二公里，在自己車道內正常行駛，濱海公路為雙線道，又是雙黃線，
    係陳郁馨駕車突然衝入我的車道，撞上大客車，我閃避不及，過失在陳郁馨，我
    無過失云云。而公訴人認被告犯罪，乃以被害人陳郁馨之父甲○○指訴，證人許
    瓊慧之證述，及有現場圖、交通事故調查報告表、照片、台北縣車輛行車事故鑑
    定委員會鑑定意見書，為其論據。
三、經查：
（一）按犯罪事實應依證據認定之，無證據不得推定其犯罪事實，刑事訴訟法第一百
      五十四條定有明文。又認定犯罪事實所憑之證據，雖不以直接證據為限，間接
      證據亦包括在內，然而無論直接或間接證據，其為訴訟上之證明，必須為通常
      一般之人均不致有所懷疑，得確定其為真實之程度者，始得據之為被告有罪之
      認定，倘其證明尚未達到此一程度，而有其他合理之懷疑存在時，審理事實之
      法院若就此合理之懷疑事項，未能為必要之說明，仍不能遽為被告有罪之判斷
      （最高法院七十六年台上字第四九八六號判例意旨參照）。
（二）依據警方依現場狀況，制作之道路交通事故調查報告表(二)現場圖所示：肇事現
      場為雙黃線，屬禁止跨越之路段，被害人陳郁馨所駕駛小客車之車牌及散落物
      掉落在基隆往宜蘭方向之車道，即被告大客車之行駛之車道。而現場目擊證人
      ，即尾隨被害人小客車行駛後方之小客車駕駛人謝孟倉，於偵審中迭次證述：
      當時車速約四十至五十公里，死者白色車子在我前面，往福隆（宜蘭）方向行
      駛，她（被害人）忽然開車偏出去，車頭進入對向車道，以四十至五十公里車
      速偏過去，不知道為何要在對向大客車看過來不到十公尺的距離（又稱約五至
      六部小客車距離）還要將車偏出去，撞到大客車，他車彈回自己車道，一百八
      十度回轉，碰到我的車子（見相卷第十三、三十、三十一、四十一頁、重上更
      (二)卷第二十六頁、重上更(三)卷第三十六頁）。是本件車輛肇事之撞及點，在被
      告大客車之車道，被害人之小客車超越雙黃線，逆向撞及大客車之事實，極為
      明確。
（三）本件所應審酌者，乃被告在自己車道內行駛，被害人超越雙黃線逆向侵入其車
      道，發生本件車禍，被告能否防免，有無過失。即有無應注意，能注意而不注
      意之情事。查被告在雙黃線路段，自己之車道行駛，享有路權，並無爭議。可
      能涉有疏失者，乃對車前狀況是否疏於注意，其行車速度是否過快，在被害人
      逆向侵入其車道時，能否及時反應防避。
（四）被告自承其肇事前時速六十二公里。經將大客車內裝置之行車紀錄表送請台北
      市政府警察局交通大隊判讀，該大隊八十四年十月二十日北警交大四字第二六
      ０二０號函覆：大客車肇事前及肇事時之車速，分別為三十二、六十五、五十
      七、六十一、五十九、六十六、六十二公里，均未逾七十公里（見一審卷第十
      八至二十一頁），是被告肇事時之行車速度為時速六十二公里，應可認定，並
      非公訴人所述之時速七十公里。
（五）上開目擊證人謝孟倉另結稱：被害人小客車侵入對方車道，大客車不能閃避，
      因為旁邊是山壁，當時小客車距大客車的距離有五、六部小客車的距離（又稱
      僅十公尺距離），大客車為閃避而去碰撞山壁（見重上卷(二)第二十七頁、重上
      更(三)卷第三十六頁）。另一現場證人王清貴於警訊也證稱：基隆客運大客車撞
      至山壁（見偵查卷第十頁）。而被告之大客車在自己車道行駛，因被害人超越
      雙黃線由其左前方侵入其車道，採取適當之閃避動作，即將大客車向右方閃避
      撞及路邊山壁後，橫向停於馬路中，有現場照片及現場圖可稽。被告在限速五
      十公里路段以六十二公里行駛，然五十公里與六十二公里均屬行車之中等速度
      ，駕駛人於正常駕駛中似難分辨，此為一般駕駛之經驗法則（見最高法院本次
      八十九年度台上字第七八二三號判決發回更審意旨）。肇事路段為柏油（瀝青
      ）之乾燥路面，道路交通事故調查報告表(一)記載明確。被告縱依正常時速五十
      公里行駛，以一般人反應時間四分之三秒計算，即看到被害人闖入其車道四分
      之三秒後緊急煞車，其反應距離十點四公尺，煞車距離十一點五至十四點一公
      尺，至少要二十一點九至二十四點五公尺始能停住車輛，何況被害人逆向以四
      十至五十公里相對時速行駛，一秒鐘可行駛八點三二至十點四公尺，有交通部
      六十六年十月二十七日交路（六六）字第一０二七五號函公布之「汽車行駛距
      離及反應距離一覽表」及前司法行政部六十二年五月九日（六二）函刑決字第
      四六四函轉交通部安全督導會訂交導登（六二）第二三二號函公布之「一般公
      路汽車煞車距離、行車速度對照表」可查（見交上訴字卷第二十七頁）。則被
      告駕駛大客車，發現被害人小客車逆向突然闖入，相隔十公尺或五、六部小客
      車之距離（每部小客車依道路交通安全規則第三十九條第十七款依車身長約三
      點五公尺計算，約為十七點五至二十一公尺），兩車相對行駛，約一秒鐘瞬間
      即遭撞上，即使以正常之時速五十公里行駛，亦無法防免，其雖超速十二公里
      ，但與本件車禍之發生，應無因果關係。況被害人陳郁馨於當日凌晨一時租車
      自板橋市開往花蓮，並於當日由花蓮開回台北，於下午五時因疲倦致侵入被告
      車道而發生車禍，業經證人即其友人車上乘客王俊雄、許瓊慧於警訊中證述甚
      詳（見相驗卷第七頁反面、第十頁）。
（六）經將本件肇事責任，送請台灣省車輛行車事故覆議鑑定委員會覆議鑑定結果，
      亦認「陳郁馨駕駛租賃小客車行經彎道跨越行車分向限制線，為肇事原因。乙
      ○○無肇事因素，超速行駛有違規定。」有該覆議鑑定委員會九十年三月六日
      府覆議字第九００二０一號函及覆議意見書附卷可查（見本院本審重上更(四)卷
      內）。原台北縣車輛行車事故鑑定委員會鑑定被告駕駛大客車超速行駛為肇事
      次因，既有未當，且為覆議鑑定所推翻，自不足為被告不利之認定。
（七）按汽車駕駛人依規定遵守交通規則行車時，得信賴其他汽車駕駛人亦能遵守交
      通規則，故關於他人違規行為所導致之危險，僅就可預見，且有充足之時間可
      採取適當之措施以避免結果之發生時，負其責任，對於他人突發不可知之違規
      行為，並無防止之義務。又刑法上之過失犯，以行為人對於犯罪結果之發生，
      按其情節，應注意並能注意而不注意，始克相當；若事出突然，依當時情形，
      不能注意，縱有結果發生，仍不得令負過失責任（最高法院八十七年台非字第
      三三七號判決要旨參照）。另駕駛人駕駛汽車，應遵守道路交通標誌標線之指
      示；汽車在雙向二車道行駛時，均應在遵行車道內行駛，在劃有分向限制線之
      路段，不得駛入來車之車道內，道路交通安全規則第九十條、第九十七條第
      一、二款定有明文。依道路交通標誌標線號誌設置規則第一百四十九條第一項
      第八款規定，雙黃實線設於路段中，用以分隔對向車道，並雙向禁止超車。被
      告既在自己車道正常行駛，被害人小客車原在自己車道行駛，突然逾越雙黃線
      侵入被告大客車行駛車道，瞬間撞上被告大客車，事出突然，任何人在此情形
      下，均無法注意防免，亦難以認定被告有疏於車前狀況之過失。至本院八十九
      年十一月二十日，八十年訴字第七十五號民事判決，認被告有超速之過失，應
      賠償被害人之父新台幣三十二萬六千九百四十元及法定利息。惟該案不得上訴
      最高法院而確定。當時刑事部分尚未經最高法院發回第四次更審，其肇事責任
      亦未經覆議鑑定，該民事判決對諸多證據未能審酌，尚不足以拘束本案之判決
      ，附此說明。
（八）綜上所述，被告所辯，尚屬有據，應堪採信。公訴人認被告所涉之過失致死犯
      行所憑之證物及其他論據等，不足以證明被告之犯行，並尚有其他合理之懷疑
      存在，亦即無從達通常一般人均不致有所懷疑，得確定被告有過失之程度，依
      首揭判例所揭示意旨，自不能遽為被告有罪之判斷。此外，復無其他積極證據
      ，足以證明被告確有業務過失致死之犯行。
四、原審未詳予研究，遽為被告有罪之判決，尚有未合。被告上訴意旨，否認有疏失
    ，指摘原判決不當，為有理由，應由本院將原判決撤銷改判，依法為被告無罪之
    諭知。
五、據上論斷，應依刑事訴訟法第三百六十九條第一項前段、第三百六十四條、第三
    百零一條第一項，判決如主文。
本案經檢察官柯麗鈴到庭執行職務。
中    華    民    國     九十   年      四          月     十         日
                              台灣高等法院刑事第五庭
                                  審判長法  官  曾  德  水
                                        法  官  楊  貴  雄
                                        法  官  趙  功  恆
右正本證明與原本無異。
如不服本判決應於收受送達後十日內向本院提出上訴書狀，其未敘述上訴之理由者並
得於提起上訴後十日內向本院補提理由書（均須按他造當事人之人數附繕本）。
                                        書記官  孫  佩  琳
中    華    民    國     九十     年      四          月     十         日


司法院資訊處製作；財團法人民間司法改革基金會備份。
